臺灣屏東地方法院民事判決　　　　　　　 95年度訴字第432號
原　　　告　丁○○
　　　　　　　　　　　7樓
被　　　告　甲○○
　　　　　　丙○○
兼 上 1 人
訴訟代理人　乙○○
上列當事人間請求拆屋還地事件，本院於民國96年3 月14日言詞
辯論終結，判決如下：
    主  文
被告丙○○應將坐落屏東縣鹽埔鄉○○段一一二之一一三八地號
土地上如附圖所示編號甲，面積九十五平方公尺之建築物拆除。
被告丙○○、甲○○應將坐落屏東縣鹽埔鄉○○段一一二之一一
三八地號土地返還原告。
原告其餘之訴駁回。
訴訟費用由被告丙○○、甲○○負擔三分之二；餘由原告負擔。
    事實及理由
一、程序事項：原告係基於民法第767 條物上請求權請求被告甲○○拆除如附圖所示編號甲之未辦理第1 次所有權登記鐵架
    蓋鐵皮建物（下稱系爭建物），並返還其所有坐落屏東縣鹽
    埔鄉○○段000-0000地號土地（下稱系爭土地），嗣於訴訟
    進行中主張被告乙○○、丙○○為上開建物之共同占有人，
    遂追加為乙○○、丙○○被告，核與原告請求被告無權占有
    系爭土地，應除去系爭建物並交還土地之基礎事實相同，依
    民事訴訟法第255 條第1 項但書第2 款之規定，應予准許。
二、原告主張：原告於民國95年7 月7 日經法院強制執行程序，
    拍定取得原為被告甲○○所有之系爭土地，惟被告以被告丙○○就系爭建物有地上權存在，而拒絕拆除系爭建物、及返
    還系爭土地，然系爭土地並未設有地上權登記，且原告已拍
    定取得系爭土地，被告無權占有系爭土地，以致原告受有損
    害，故依物上請求權之法律關係提起訴訟等語，並聲明：被
    告應將系爭建物拆除，並返還系爭土地與原告。
三、被告則以：系爭建物為被告丙○○出資興建，所有權人為被
    告丙○○，且系爭建物於被告甲○○向銀行借款前即已興建
    完成，目前系爭建物由被告丙○○、乙○○一家人居住使用
    ，系爭土地亦由被告丙○○管理使用，原告請求無理由等情
    置辯，並聲明：原告之訴駁回。
四、經查：系爭土地原為被告甲○○所有，嗣經強制執行程序
    而於95年7 月7 日由原告拍定取得；尚未辦理第1 次所有
    權登記之系爭建物即附圖所示編號甲，為被告丙○○所出資
    興建；被告甲○○於80年8 月8 日將系爭土地交付被告丙○○管理使用迄今，而系爭土地現況除有系爭建物外，尚有
    經營魚池使用等事實，為兩造不爭執，並經調取本院95年度
    執字第4571號清償債務強制執行事件卷宗查明無訛，又有現
    場照片6 張（本院卷25頁至27頁）、協議契約書1 件（本院
    卷44頁）、本院勘驗筆錄暨系爭土地現況略圖（本院卷60頁
    至62頁）等為憑，堪信為真實。
五、本件爭點：被告占有使用系爭土地是否具有合法權源？茲分
    敘如下：
（一）原告請求被告丙○○拆除系爭建物並返還系爭土地部分：
      兩造既均不爭執系爭建物為被告丙○○所出資，且尚未辦
      理第1 次所有權登記之事實，則被告丙○○自應原始取得
      系爭建物之所有權；又被告丙○○占有使用系爭土地並興
      建系爭建物，乃源於與被告甲○○間所簽訂之協議契約書
      ，據該契約書載明「無償期限使用管理權」（本院卷44頁
      ）、及被告甲○○陳稱：「我是給他們無償使用的，我沒
      有向他們收取租金，他們每月有給我1 萬元的僱用我的費
      用，這是從85年開始算的，因為我是從85年才給他們僱用
      的，但是如果我兒子、媳婦另有收成會再給我一些錢當生
      活費用，這些不算在僱我的每月1 萬薪水的錢」等語（本
      院卷42頁），堪認上開協議契約書僅係未定期限之使用借
      貸契約，而原告又未同意被告丙○○占有使用系爭土地，
      基於債之相對性原則，被告丙○○尚不得以上開使用借貸
      契約對原告主張正當占有，而被告丙○○復未提出其他合
      法占有之法律關係存在，從而，原告請求被告丙○○應將
      系爭建物拆除，並將占用之系爭土地返還原告，即屬有據
      。
（二）原告請求被告甲○○、乙○○拆除系爭建物並返還系爭土
      地部分：
    (1)按房屋之拆除為一種事實上之處分行為，須有事實上之處
      分權者，始有拆除之權限，最高法院86年度臺上字第2272
      號判決意旨供參。系爭建物為被告丙○○原始取得，已如
      上述，被告甲○○、乙○○既非系爭建物所有權人，亦無
      處分權存在，揆之上開規定，原告自不能對於無權處分人
      即被告甲○○、乙○○請求拆除非其所有之系爭建物，原
      告此部分請求，尚屬無據。
    (2)次按占有係對於標的物有事實上之管領力而言。被告甲○○為系爭土地之原所有權人，固於80年間將系爭土地無償
      貸與被告丙○○使用，然仍得本於使用借貸契約，對被告
      丙○○行使借用物返還請求權，且被告甲○○陳稱：「現
      居住於系爭建物，看顧魚池」（本院卷86頁），故被告甲○○對於系爭土地尚有事實上之管領力，仍為占有人；而
      被告乙○○固然不爭執占有使用系爭建物，然基於上開協
      議契約書所載，被告甲○○係將系爭土地無償貸與被告丙○○管理使用，被告丙○○為系爭建物之所有權人之事實
      ，且被告乙○○為被告丙○○之配偶、被告甲○○之子，
      應認被告乙○○基於共同生活關係，隨同被告丙○○、甲○○占有使用系爭土地，而為占有輔助人。綜上，原告請
      求被告甲○○返還系爭土地，為有理由，至於請求被告乙○○返還系爭土地部分，即非正當。
六、綜據上述，原告基於物上請求之法律關係，請求被告丙○○
    拆除系爭建物並返還系爭土地、被告甲○○應返還系爭土地
    為有理由，應予准許；至於請求被告甲○○、乙○○拆除系
    爭建物、及被告乙○○返還系爭土地部分，即無理由，應駁
    回之。
七、本件事證已臻明確，兩造其餘攻擊防禦方法核與本案判決之
    結果無影響，毋庸一一論述。
八、據上論結，原告之訴一部為有理由，一部為無理由，依民事
    訴訟法第79條，判決如主文。
中　　華　　民　　國　　96　　年　　3 　　月　  19 　 日
                  民事第二庭  審判長 法　官　阮世賢
                                     法  官  楊文廣
                                     法  官  林孟和
以上為正本，係照原本作成。
如不服本判決，應於收受送達後20日內向本院提出上訴書狀，其
未表明上訴理由者，應於提出上訴後20日內向本院補提理由書狀
（均須按他造當事人之人數附繕本）。
                                     書記官　蔣開屏
中　　華　　民　　國　　96　　年　　3 　　月　  19 　 日
